臺北高等行政法院判決
　　　　　　　　　　　　　　　　　　 96年度簡字第00047號
原　　　告　甲○○
被　　　告　桃園縣政府
代　表　人　乙○○（縣長）
上列當事人間因藥事法事件，原告不服行政院衛生署中華民國95
年12月01日衛署訴字第0950041282號訴願決定，提起行政訴訟。
本院判決如下：
　　主  文
原告之訴駁回。
訴訟費用由原告負擔。
　　事  實
一、事實概要：原告於95年6 月8 日在奇摩拍賣網站刊登「西藏
    老綠松石手鍊、紅玉髓花開富貴手鍊」產品廣告，內容宣稱
    「西藏老綠松石手鍊... 有聚財、療病、辟邪的功能... 紅
    玉髓花開富貴手鍊... 可促進血液循環、幫助新陳代謝」等
    文詞，經民眾於民國（以下同）95年06月07日向臺北市長信
    箱檢舉，復經臺北市政府衛生局移送被告所屬衛生局查證認
    屬違規，被告乃以原告違反藥事法第69條規定，依同法第91
    條第1 項規定，於95年07月12日以府衛藥字第0950005337號
    行政處分書處新臺幣（以下同）6 萬元罰鍰。原告不服，向
    被告提出異議申請復核，未獲變更，仍不甘服，遂提起訴願
    ，經訴願決定駁回，原告猶未甘服，遂向本院提起行政訴訟
    。
二、兩造主張：
甲、原告起訴意旨略以：
  (一)藥事法第69條雖明文規定「非本法所稱之藥物，不得為醫療
    效能之標示或宣傳」，惟何謂「醫療效能」之標示或宣傳，
    則為一不確定之法律概念，且並無任何法令規範「醫療效能
    」之範圍，故豈能稍有嫌疑皆任由主管機關片面認定；且原
    告所刊登之廣告雖為商業性之言論，亦屬憲法上所保障言論
    自由之範疇（大法官解釋第414號解釋理由書參照）。尤其
    該網頁上販賣之產品為「西藏老綠松石手鍊」、「紅玉花開
    富貴手鍊」，關於該產品之陳述，一般具有普通知識經驗之
    消費者即有能力客觀判斷。被告不得因無法律明確規範「醫
    療效能」之定義，即任意擴張解釋，以達國家機關管制言論
    自由之目的，故藥事法第69、91條之規定，顯然與憲法第23
    條所揭櫫之法律保留原則有違。
  (二)原告在網頁顯示上「促進血液循環，幫助新陳代謝」並無違
    背藥事法第69條之規定，蓋「促進血液循環，幫助新陳代謝
    」並非僅專屬於使用藥物而得產生之效果，就算是一般之日
    常活動，例如：泡熱水澡、慢跑30分鐘等日常行為皆可達到
    上述「促進血液循環，幫助新陳代謝」之效果，可見「促進
    血液循環，幫助新陳代謝」並非僅限於使用藥物後所可能產
    生之醫療效能；且該廣告並無打上可治癒何種疾病之功效，
    可知該手鍊並無藥事法第69條所謂「醫療效能」之功用，故
    並未違反藥事法第69條規定。
  (三)查原告在網頁另有顯示「有療病避邪的功能」之字語，然此
    字語之意涵乃在突顯該手鍊有宗教上避邪之功用，按宗教上
    之觀念認為，避邪所導致效果乃使一般人身體健康，若被告
    認為此宗教上之觀念宣導違反藥事法之規定，則全國數以千
    計之大小寺廟及各個宗教團體亦均有違犯藥事法之虞；換言
    之，身體健康只是避邪之附隨效果，非主要效果。故原告所
    顯示「有療病避邪的功能」乃在強調「避邪」，而非「療病
    」，故不屬藥事法第69條所規定之範圍。
  (四)訴願決定指稱原告所刊登之廣告暗示、影射醫療效能，實為
    主觀之認定。原告所刊登之廣告是否違規，應視使用之詞句
    有無涉及療效或過分誇大而定，而非一再拘泥於文字形式。
    若直接對病症、人體器官宣稱有效，而事實上是欺騙誤導消
    費者，理應處分；反之，若原告僅係對文字使用之見解與被
    告不同，且無違法之故意，被告理應先予以輔導改正，若仍
    然違犯，再予以處罰，始為適當。
  (五)藥事法第4條規定：「本法所稱藥物，係指藥品及醫療器材
    。」同法第69條亦規定：「非本法所稱之藥物，不得為醫療
    效能之標示或宣傳。」可知主管機關對非藥物廣告並未納入
    管理範疇，其既疏於事前管理，又因認知差異，而依據藥事
    法重罰於後，實有欠公允。
  (六)綜上所述，原處分及訴願決定均不合法，為此狀請 鈞院鑒核
    ，撤銷原處分及訴願決定，以維法制，並符權益。
乙、被告答辯意旨略以：
  (一)原告於訴願書辯稱：「1.按藥事法第69條規定，該條文所謂
    『醫療效能』之字語，無任何法令明確規定不實、誇大或易
    生誤解，仍應以該廣告之受一般消費者主觀認知下，是否有
    達到使一般消費者發生誤解、誤認該商品之內容、功效之情
    形為準，對於廣告內容必須就該文字、語詞相關前後文及客
    觀使用之方式綜合判斷。2.早經醫學研究證實，亦經由報章
    雜誌之揭露，而為一般消費者所習常認知，刊登之文句並未
    對資訊有不實、誇大或不當影響消費者原有認知之效果。」
    ；惟系爭廣告內容涉及宣稱醫療效能屬實「療病的功能，可
    促進血液循環，幫助新陳代謝」等，已有明顯誤導一般消費
    者之虞，被告爰依藥事法相關規定處以罰鍰，並無不合。
  (二)查本件遭檢舉違規時間為95年06月07日，違反藥事法第69條
    規定，其罰則藥事法第91條已於95年05月17日經總統華總一
    義字第09500069811 號令修正公布之藥事法第91條第2 項（
    60萬元以上2,500 萬元以下罰鍰）論處，依行政罰法第4條
    「處罰法定原則」之規定，原應以行為時之法律論處，但因
    被告疏忽依修正公布前之藥事法第91條第1 項（6 萬元以上
    30萬元以下罰鍰）論處，惟依訴願法第81條第1 項但書：「
    於訴願人表示不服範圍內，不得為更不利益之變更或處分」
    之規定，原處分仍應予維持。為維護公權力之執行，請駁回
    原告之訴。
　　理  由
一、按「非本法所稱之藥物，不得為醫療效能之標示或宣傳。」
    、「違反... 第69條、... 規定之一者，處新臺幣6 萬元以
    上30 萬 元以下罰鍰。」為藥事法第69條及95年05月17日修
    正公布前之第91條第1 項所明定。次按「違反第69條規定者
    ，處新臺幣60萬元以上2,500 萬元以下罰鍰，... 。」為95
    年05月17 日 修正公布後之藥事法第91條第2 項所明定。
二、本件係原告前於95年6 月8 日在奇摩拍賣網站刊登「西藏老
    綠松石手鍊、紅玉髓花開富貴手鍊」產品廣告，內容宣稱「
    西藏老綠松石手鍊... 有聚財、療病、辟邪的功能... 紅玉
    髓花開富貴手鍊... 可促進血液循環、幫助新陳代謝」等文
    詞，經民眾檢舉，被告認原告違反藥事法第69條之規定，依
    修正前同法第91條第1 項規定，處6 萬元罰鍰。原告則不服
    ，為如事欄所載之主張。
三、經查：
  (一)原告係於95年6 月8 日在奇摩拍賣網站刊登「西藏老綠松石
    手鍊、紅玉髓花開富貴手鍊」產品廣告，內容宣稱「西藏老
    綠松石手鍊... 有聚財、療病、辟邪的功能... 紅玉髓花開
    富貴手鍊... 可促進血液循環、幫助新陳代謝」等詞句之事
    實，有奇摩拍賣網站資料影本五紙在卷足憑，且原告於95年
    7 月7 日接受被告衛生局人員訪談時，亦坦承系爭廣告為原
    告所刊登，此亦有訪談紀錄表影本一紙附卷可稽，堪信為真
    正。
  (二)系爭廣告之內容，其中所使用之文句「療病」、「可促進血
    液循環，幫助新陳代謝」等語，皆屬宣稱可改善、減輕特定
    生理情形之用語，且就醫療效能為客觀上之暗示或影射，足
    使消費者誤認系爭產品具有醫療效能，核與藥事法第69條所
    規定「非藥物不得為醫療效能之標示或宣傳」之要件該當，
    其有本件之違章行為，洵堪認定。至原告所主張法律無明確
    規範「醫療效能」之定義，被告即不得任意擴張解釋，有違
    與憲法第23條所揭櫫之法律保留原則乙節。惟「醫療效能」
    一詞，藥事法雖未界定其定義，然衛生主管機關於適用個案
    上，自得本於立法意旨作為解釋，與所謂「法律保留原則」
    無涉。是原告主張該手鍊並無藥事法第69條所謂「醫療效能
    」之功用，自不足採。
  (三)末查本件遭檢舉違規時間為95年06月07日，而奇摩拍賣網站
    刊登廣告，原告於95年6 月8 日下架，而違反藥事法第69條
    之規定，其罰則條文第91條已於95年05月17日經總統華總一
    義字第09500069811 號令修正公布，被告自應依行為時之法
    律即95年05月17日經總統令修正公布之藥事法第91條第2項
    （60萬元以上2,5 00萬元以下罰鍰）論處，被告依修正公布
    前之藥事法第91條第1 項（6 萬元以上30萬元以下罰鍰）論
    處，自有不當；然基於訴願法第81條第1 項但書：「於原告
    表示不服之範圍內，不得為更不利益之變更或處分」之規定
    ，訴願決定仍維持原處分，依法自無不合。
四、綜上所述，原處分雖有不當，惟本於「不利益變更禁止」原
    則，訴願決定予以維持，自無違誤。原告仍執前詞，訴請撤
    銷原處分及訴願決定，為無理由，應予駁回。又本件應適用
    簡易訴訟，爰不經言詞辯論，逕為判決，併予敘明。
據上論結，本件原告之訴為無理由，依行政訴訟法第233條第1項
、第236條、第195條第1項後段、第98條第3項前段，判決如主文
。
中　　華　　民　　國　　96　　年　　4　　月　　12 　　日
                           第七庭　法　官  黃秋鴻
上為正本係照原本作成。
本件以訴訟事件所涉及之法律見解具有原則性者為限，始得於本
判決送達後20日內向本院提出上訴狀並表明上訴理由，如已於本
判決宣示後送達前提起上訴者，應於判決送達後20日內補具上訴
理由（均按他造人數附繕本），且經最高行政法院許可後方得上
訴。
中　　華　　民　　國　　96　　年　　4　　月　　12 　　日
 　　  　　　　　　　   　　　     書記官  蘇婉婷
